臺灣苗栗地方法院民事判決
                      111年度訴字第51號
原      告  新光行銷股份有限公司

法定代理人  李明新  
訴訟代理人  陳佩伶  
            梁雅鈴  
            劉升宏  
被      告  謝良媛  


            范姜國政

            范姜驊展

上列當事人間請求代位請求分割遺產事件，本院於民國111年5月
23日言詞辯論終結，判決如下：
    主      文
一、被代位人范姜逸婷即范姜翠玉與被告應就其被繼承人范姜武
    雄所遺如附表一編號1至4所示不動產辦理繼承登記。
二、被代位人范姜逸婷與被告就被繼承人范姜武雄所遺如附表一
    所示遺產，應按附表二所示之應繼分比例分割為分別共有。
三、訴訟費用由兩造按附表三所示之比例負擔。　
    事實及理由
壹、程序方面
一、債權人以自己之名義為原告，代位債務人對第三債務人提起
    訴訟，其所代位行使者乃債務人之權利，自無再以債務人為
    訴訟當事人之餘地，是其提起之訴訟，僅能以第三債務人為
    被告（最高法院71年台上字第4342號判例意旨參照）。又債
    權人起訴以自己之名義代位債務人向第三債務人行使權利者
    ，不得將被代位人（債務人）列為共同被告，否則應將其對
    於債務人部分之訴，予以駁回（最高法院64年度第5次民庭
    庭推總會議決定(一)、91年度台上字第1822號判決意旨參照
    ）。經查，原告以自己之名義代位債務人范姜逸婷即范姜翠
    玉（下稱范姜逸婷）向被告請求分割其等被繼承人范姜武雄
    之遺產，揆諸上開說明，自無庸將被代位人范姜逸婷列為共
    同被告。又原告於判決確定前，得撤回其訴之全部或一部。
    但被告已為本案之言詞辯論者，應得其同意，民事訴訟法第
    262條第1項定有明文。原告起訴時原將范姜逸婷亦列為被告
    ，嗣於本院民國111年4月28日言詞辯論時，撤回對范姜逸婷
    之訴而改列為被代位人（見本院卷第188頁），因范姜逸婷
    尚未就本案為言詞辯論，核與上開法律規定相符，自應准許
    ，合先敘明。
二、被告經合法通知，均未於言詞辯論期日到場，核無民事訴訟
    法第386條各款所列情形，爰依原告之聲請，由其一造辯論
    而為判決。
貳、實體方面
一、原告主張：被代位人范姜逸婷前積欠訴外人臺灣新光商業銀
    行股份有限公司（下稱新光銀行）信用卡債務合計新臺幣（
    下同）99,240元及其中關於63,378元之相關利息暨違約金尚
    未清償，上開債權經讓與原告，范姜逸婷迄今仍未清償，且
    其目前已陷無資力狀態。又被繼承人范姜武雄於109年4月27
    日死亡，遺有如附表一所示之遺產（下稱系爭遺產），范姜
    逸婷及被告等人為其法定繼承人，雖前於109年6月15日曾以
    繼承為由分割登記如附表一編號1至4所示不動產，然該繼承
    登記行為業經本院以109年度苗簡字第774號判決撤銷在案，
    如附表一編號1至4所示不動產現已回復登記為被繼承人范姜
    武雄所有而為其繼承人公同共有狀態。范姜逸婷及被告等人
    應繼分各如附表二所示，就如附表一編號1至4所示不動產尚
    未辦理繼承登記。范姜逸婷既已繼承系爭遺產，本得行使遺
    產分割請求權取得財產，進而清償債務，惟其怠於行使，顯
    然妨礙原告對其所繼承之遺產聲請強制執行。原告為保全債
    權，代位債務人范姜逸婷提起分割遺產之訴，並請求范姜逸
    婷及被告辦理繼承登記。為此，爰依民法第242條、第1164
    條之規定，提起本件訴訟等語。並聲明：(一)被代位人范姜
    逸婷及被告應就其被繼承人范姜武雄所遺如附表一編號1至4
    所示不動產辦理繼承登記。(二)被代位人范姜逸婷與被告就
    被繼承人范姜武雄所遺如附表一所示遺產，應按附表二所示
    之應繼分比例分割為分別共有。
二、被告則均未於言詞辯論期日到場，亦未提出書狀作何聲明或
    陳述。
三、得心證之理由：
　㈠查原告主張之事實，業據其提出與所述相符之臺灣新竹地方
    法院103年度司執字第1226號債權憑證、債權讓與證明書、
    本院109年度苗簡字第774號判決書、確定證明書、土地登記
    謄本、建物登記謄本、被繼承人范姜武雄之繼承系統表、除
    戶謄本、被告之戶籍謄本、范姜逸婷之102年11月18日全國
    財產稅總歸戶財產查詢清單清單為證（見本院卷第23頁至第
    31頁、第67頁至第99頁、第169頁、第209頁），並有被繼承
    人范姜武雄之遺產稅核定通知書、范姜逸婷之108、109年度
    稅務電子閘門財產所得調件明細表在卷可稽（見本院卷第14
    1頁至第143頁及證物袋）。而被告等人經合法通知，於言詞
    辯論期日均未到場，復未提出書狀爭執，本院審酌上開事證
    ，堪認原告之主張為真實。
　㈡按繼承人有數人時，在分割遺產前，各繼承人對於遺產全部
    為公同共有；繼承人得隨時請求分割遺產，民法第1151條、
    第1164條定有明文。又債務人怠於行使其權利時，債權人因
    保全債權，得以自己之名義，行使其權利，但專屬於債務人
    本身者，不在此限，民法第242條亦有明文。此項代位權行
    使之範圍，就同法第243條但書規定旨趣推之，並不以保存
    行為為限，凡以權利之保存或實行為目的之一切審判上或審
    判外之行為，諸如假扣押、假處分、聲請強制執行、實行擔
    保權、催告、提起訴訟等，債權人皆得代位行使；又若執行
    法院已就系爭房地之公同共有權利為查封，如債務人有怠於
    辦理遺產分割之情形，尚非不得由債權人代位提起分割遺產
    訴訟（最高法院69年台抗字第240號判例、99年度台抗字第3
    92號裁定意旨、臺灣高等法院暨所屬法院104年法律座談會
    民事類提案第7號法律問題研討結果參照）。本件原告為范
    姜逸婷之債權人，系爭遺產為被繼承人范姜武雄所遺留，由
    范姜逸婷與被告繼承而為公同共有。綜觀卷內事證，系爭遺
    產並無不能分割之情形，亦無公同共有存續期間之約定，是
    范姜逸婷自得隨時請求分割遺產，惟其怠於行使分割遺產、
    終止公同共有關係之權利，致原告之債權未能受償，原告為
    保全債權，代位范姜逸婷請求分割系爭遺產，即屬有據。
　㈢分割共有物既對物之權利有所變動，即屬處分行為之一種，
    凡因繼承於登記前已取得不動產物權者，其取得雖受法律之
    保護，不以其未經繼承登記而否認其權利，但繼承人如欲分
    割其因繼承而取得公同共有之遺產，因屬於處分行為，依民
    法第759條規定，自非先經繼承登記，不得為之，且為訴訟
    經濟計，當事人一訴請求辦理繼承登記後再為分割，並無不
    可（最高法院68年度第13次民事庭會議、70年度第2次民事
    庭會議決議、69年台上字第1012號判例意旨參照）。查被繼
    承人范姜武雄死亡後，其繼承人即范姜逸婷及被告就系爭遺
    產曾於109年6月15日以繼承為原因分割登記附表一編號1至4
    所示不動產，然該繼承登記行為業經本院以109年度苗簡字
    第774號判決撤銷確定在案，已如前述，是附表一編號1至4
    所示不動產已回復為尚未辦理繼承登記之情狀，有上開不動
    產之土地登記謄本在卷可考（見本院卷第85頁至第99頁），
    則原告請求范姜逸婷及被告就附表一編號1至4所示不動產辦
    理繼承登記，以利分割遺產，為有理由，應予准許。
　㈣公同共有物之分割，除法律另有規定外，準用關於共有物分
    割之規定，民法第830條第2項定有明文。在公同共有遺產分
    割自由之原則下，民法第1164條規定繼承人得隨時請求分割
    遺產，該條所稱之「得隨時請求分割」，依同法第829條及
    第830條第1項規定觀之，自應解為包含請求終止公同共有關
    係在內，俾繼承人之公同共有關係歸於消滅而成為分別共有
    ，始不致與同法第829條所定之旨趣相左，庶不失繼承人得
    隨時請求分割遺產之立法本旨（最高法院93年度台上字第26
    09號判決參照）。換言之，終止遺產之公同共有關係，既應
    以分割方式為之，則將遺產之公同共有關係終止改為分別共
    有關係，性質上自亦屬分割遺產方法之一。原告主張之分割
    方法，係由范姜逸婷及被告就系爭遺產按附表二所示之應繼
    分比例分割為分別共有，此可避免附表一編號1至4所示不動
    產因實物分配造成土地零碎細分，致影響上開不動產之使用
    效益，且系爭遺產分割為分別共有後，原告僅得就范姜逸婷
    分得部分為強制執行，而被告對於各自分得部分，則可自由
    處分、設定負擔，實較為有利。故本院審酌系爭遺產之性質
    、經濟效用及全體共有人利益，認系爭遺產由范姜逸婷及被
    告按附表二所示之應繼分比例分割為分別共有，應屬適當。
四、因共有物分割、經界或其他性質上類似之事件涉訟，由敗訴
    當事人負擔訴訟費用顯失公平者，法院得酌量情形，命勝訴
    之當事人負擔其一部，民事訴訟法第80條之1定有明文。又
    代位分割遺產之訴，係由原告以自己名義，為保全債權而行
    使債務人之遺產分割請求權，是原告與被告間實屬互蒙其利
    。原告代位債務人范姜逸婷提起本件分割遺產之訴雖有理由
    ，惟關於訴訟費用之負擔，仍應由繼承人按其法定應繼分比
    例負擔，並由原告負擔其債務人范姜逸婷應分擔部分，始屬
    公允，爰諭知如主文第3項所示。
五、訴訟費用負擔之依據：民事訴訟法第80條之1、第85條第1項
    後段。
中　　華　　民　　國　　111 　年　　6 　　月　　6 　　日
                  民事第二庭  法  官  賴映岑
以上正本係照原本作成。
如對本判決上訴，須於判決送達後20日內向本院提出上訴狀。
如委任律師提起上訴者，應一併繳納上訴審裁判費。
中　　華　　民　　國　　111 　年　　6 　　月　　6 　　日
                              書記官  趙千淳
附表一：
編號 財產種類             所在地或名稱  1 土地 苗栗縣○○市○○段0000地號土地，權利範圍全部  2 土地 苗栗縣○○市○○段0000地號土地，權利範圍全部  3 土地 苗栗縣○○市○○段0000地號土地，權利範圍全部  4 建物 苗栗縣○○市○○段000○號建物（門牌號碼：苗栗縣○○市○○路0000巷0弄0號），權利範圍全部  5 存款 郵局-存款新臺幣66,416元 

附表二：
編號 繼承人 應繼分比例  1 被代位人即受告知人范姜逸婷即范姜翠玉 1/4  2 謝良媛 1/4  3 范姜國政 1/4  4 范姜驊展 1/4 

附表三：訴訟費用之負擔
編號 應負擔之當事人 負擔比例  1 原告 1/4  2 謝良媛 1/4  3 范姜國政 1/4  4 范姜驊展 1/4